臺灣新竹地方法院民事判決　　　　　　　 93年度訴字第577號
原　　　告　丙○○
訴訟代理人　范光柱律師
被　　　告　丁○○
　　　　　　　　　　　7號
　　　　　　辰○○
　　　　　　丑○○
　　　　　　壬○○
　　　　　　子○○
　　　　　　寅○○
　　　　　　癸○○
　　　　　　卯○○
　　　　　　己○○
　　　　　　庚○○
　　　　　　辛○○
　　　　　　甲○○
　　　　　　乙○○
上　一　人
訴訟代理人　戊○○
被　　　告　午○○
　　　　　　酉○○
　　　　　　申○○
　　　　　　未○○
　　　　 　 戌○○
　　　　　　巳○○
上列當事人間聲請塗銷抵押權登記事件，本院於民國94年5月4日
言詞辯論終結，判決如下：
    主      文
原告之訴駁回。
訴訟費用由原告負擔。
    事實及理由
一、被告乙○○經合法通知，未於最後言詞辯論期日到場，其餘
    被告經合法通知，均未於言詞辯論期日到場，核均無民事訴
    訟法第386條各款所列情形，爰依原告之聲請，由其一造辯
    論而為判決。
二、原告主張：原告於民國78年4 月27日，自訴外人新棋興交通
    股份有限公司（下稱新棋興公司）取得新竹縣竹北市○○段
    266-4地號土地（下稱系爭土地）。71年1月12日，當時系爭
    土地之所有權人陳阿壽提供包括系爭土地在內之三筆土地，
    設定本金最高限額為新臺幣（下同）3,100,000元，存續期
    間為不定期限之最高限額抵押權與訴外人即共同抵押權人陳
    林報、吳徐鳳釵及鄭徐素貞，其設定範圍均為40分之3（下
    稱系爭抵押權）。嗣陳林報於75年11月17日死亡，吳徐鳳釵
    於87年12月8日死亡，鄭徐素貞於80年9月28日死亡，被告則
    分別為其等之繼承人。而按抵押權擔保之債權，其請求權已
    因時效而消滅，如抵押權人於消滅時效完成後，五年間不實
    行其抵押權者，其抵押權消滅，民法第880條定有明文，系
    爭抵押權設定於71年1月12日，迄今已逾22年之久，其抵押
    權既經時效經過而消滅，惟仍存在於原告所有之系爭土地上
    ，妨害原告所有權之完整。又上開抵押權仍登記為陳林報等
    三人所有，爰依民法第76 7條及同法第759條之規定，請求
    被告先行辦理系爭抵押權繼承登記後塗銷之。另依土地登記
    規則第145條前段規定，他項權利塗銷登記，得由他項權利
    人、原設定人或其他利害關係人提出第34條所列文件，單獨
    申請之，故原告得依該規定行使權利。並聲明：被告應分別
    就其被繼承人陳林報、吳徐鳳釵及鄭徐素真，在系爭土地上
    設定本金最高限額均為3,10 0, 000元抵押權，設定權利範
    圍均為40分之3辦理繼承登記，並塗銷其抵押權登記。
三、被告乙○○雖未於最後言詞辯論期日到場，但於之前言詞辯
    論期日及準備程序時則以：同意原告塗銷抵押權登記，但原
    告仍應就法律上相關疑義予以釐清等語置辯，並聲明：如主
    文所示。至被告甲○○雖未於言詞辯論期日到場，惟依其在
    準備程序所為之陳述略以其就本件詳情並不清楚，債權係其
    母親借給其表姊夫的，願意原告去塗銷抵押權登記等語，並
    聲明如主文所示；其餘被告則均未於最後言詞辯論期日到場
    ，亦未提出書狀作任何聲明或陳述。
四、原告主張被告之被繼承人陳林報、吳徐鳳釵及鄭徐素真，係
    於71年1月12日設定系爭抵押權，迄今已逾22年等語，業據
    提出土地登記謄本為證；而曾到庭之被告乙○○、甲○○就
    此亦不爭執，至其餘被告均未到庭陳述，亦未提出任何書狀
    為爭執，則原告此部分之主張，應堪信為真實。
五、查本件被告甲○○、乙○○固同意原告塗銷抵押權登記云云
    ，惟其二人並未表示就所繼承自吳徐鳳釵之系爭抵押權要辦
    理繼承登記，則參諸民法第759條規定，在其二人辦理繼承
    登記前，亦無從因其等同意原告塗銷，原告即得為本件之請
    求；況被告乙○○亦表示原告應先就本件法律上相關疑義釐
    清等情，則自無從以其二人上開表示，即謂本件原告就其二
    人部分之請求為有理由，合先敘明。次查，本件原告係主張
    系爭抵押權業已消滅及抵押權設定契約業已終止為由，乃依
    據民法第767條、880條等規定主張其得訴請塗銷系爭抵押權
    登記，又因被告等分別繼承陳林報、吳徐鳳釵、鄭徐素真之
    抵押權，惟迄今並未辦理登記，因而併於本件訴訟請求被告
    等辦理抵押權繼承登記云云；是本件所應審酌者即為：(一)、
    系爭最高限額抵押權設定契約，是否業已依法終止，(二)、系
    爭最高限額抵押權是否業已消滅，而此部分所涉者又為系爭
    抵押權所擔保之債權是否因清償而消滅，另有無因已罹於時
    效，而抵押權人又未於5年實行抵押權而消滅等節，茲將本
    院判斷分述如下。
(一)、系爭最高限額抵押權設定契約是否業已依法終止部分：
1、 所謂最高限額抵押契約，係指所有人提供抵押物，與債權人
    訂立在一定金額之限度內，擔保現在已發生及將來可能發生
    之債權之抵押權設定契約而言。此種抵押權所擔保之債權，
    除訂約時已發生之債權外，即將來發生之債權，在約定限額
    之範圍內，亦為抵押權效力所及。此種抵押契約如未定存續
    期間，其性質與民法第754條第1項所定就連續發生之債務為
    保證而未定有期間之保證契約相似，類推適用同條項規定，
    抵押人固得隨時通知債權人終止抵押契約，對於終止契約後
    發生之債務，不負擔保責任，最高法院66年臺上字上字第
    1097號判例意旨可資參照。
2、 查本件為最高限額抵押權契約，且存續期間為未定期限，有
    土地登記謄本在卷可按，復為原告所不爭執，則揆諸前揭判
    例意旨，須由抵押人通知債權人即抵押權人終止抵押契約，
    該抵押契約始生終止之效力。系爭抵押契約之抵押人即債務
    人為陳阿壽，而抵押權人即債權人為陳林報、吳徐鳳釵及鄭
    徐素真，系爭土地中設定給上開債權人部分，係由陳阿壽移
    轉登記與新棋興公司，再由該公司移轉登記與原告，此為原
    告所自承（見本院94年5月4日言詞辯論筆錄）。原告雖主張
    其於94年3月21日以新竹英明街郵局第332號及349號存證信
    函，催告被告於收受前開存證信函10日內行使權利，否則即
    於期滿後之翌日終止該最高限額抵押權契約云云，惟基於前
    述，抵押權設定契約之當事人為陳阿壽、陳林報、鄭徐素真
    及吳徐鳳釵，原告固經買賣而取得系爭土地之所有權，惟與
    陳阿壽並非直接移轉之前後手，亦未繼承陳阿壽抵押人之地
    位，即原告非該最高限額抵押權契約之當事人，又即令陳阿
    壽業已死亡，亦非由原告取得其地位；另原告與陳阿壽間並
    無債權債務關係，原告亦無從代位陳阿壽或其他繼承人為終
    止抵押權契約之意思表示。則原告向債權人陳林報、吳徐鳳
    釵及鄭徐素真之繼承人即被告寄發存證信函，為終止該最高
    限額抵押權之意思表示，自不生終止之效力。原告又無其他
    證據證明該最高限額抵押權契約已終止，是應認其契約尚應
    有效存在。
3、 原告又主張其依土地登記規則第145 條及34條為利害關係人
    ，而向被告為終止最高限額抵押權之意思表示云云，惟上開
    規定係指利害關係人得提出同規則第34條之文件，向登記機
    關單獨申請塗銷，而非謂利害關係人得為原權利人及義務人
    間之權利義務行為。是原告主張依上開規定向被告為終止最
    高限額抵押權契約之意思表示，應無可採。
4、 又按不定期限之最高限額抵押權，經依法為終止時，其時存
    在之債權額，於不超過抵押權擔保之最高額範圍內，抵押權
    人仍得實行抵押權，亦即在最高限額抵押權範圍內之債權，
    依然發生抵押權擔保之效力，僅在為終止時，已無債權存在
    ，抵押權始因而消滅，而得請求塗銷抵押權登記；是縱認原
    告得為終止系爭抵押權設定契約之意思表示，原告仍應證明
    其為終止時，並無系爭抵押權擔保之債權存在，始得謂系爭
    抵押權消滅，而原告就此並未舉證為證明（此部分詳後述）
    ，從而仍不能以其終止系爭抵押權設定契約，即謂原告得為
    塗銷抵押權登記之請求。
5、 小結：原告因並非抵押權設定契約之當事人，亦非承受抵押
    權契約當事人地位之人，則其縱有對被告為終止抵押權契約
    之行為，亦無從認為系爭抵押權設定契約業已終止，是原告
    主張系爭抵押權契約業已終止，其即得為本件之請求云云，
    亦屬無理由。
(二)、本件最高限額抵押權所擔保之債務是否已清償或已罹請求權
    時效部分：
1、 按當事人主張有利於己之事實者，就其事實有舉證之責任，
    民事訴訟法第277 條前段有明文之規定。又民事訴訟法如係
    原告主張權利者，應先由原告負舉證之責，若原告不能舉證
    ，以證實自己主張之事實為真實，則被告就其抗辯事實即令
    不能舉證，或其舉證尚有疵累，亦應駁回原告之訴，最高法
    院17年上字第917號判例著有明文可資參照。
2、 查本件為最高限額抵押權契約，原告雖已寄發存證信函終止
    ，惟原告非該最高限額抵押權契約之當事人，不生終止之效
    力，已如前述，其次應審究者為該最高限額抵押權契約所擔
    保之債權，是否已清償。原告主張陳阿壽已死亡，由其家人
    告知業已清償云云，然原告就陳阿壽係向抵押權人何時為借
    款、借款之金額及次數等，均未提出任何說明；另就系爭抵
    押權擔保之債務係何時清償，以何方式清償亦未說明，更未
    提出清償證明，亦無任何舉證以實其說，尚難採信。
3、 原告又主張其於78年4 月間即取得系爭土地，抵押人已無法
    再為借貸，縱使有債權存在，其亦得主張時效抗辯云云，惟
    按不動產所有人設定抵押權後，得將不動產讓與他人，但其
    抵押權不因此而受影響，民法第866條定有明文，此乃抵押
    權追及之效力。本件陳阿壽原為系爭土地之所有權人，其於
    設定最高限額抵押權後，將土地讓與新棋興公司，再由新棋
    興公司讓與原告，依前開條文規定，其抵押權自仍存在系爭
    土地上，況本件為不定期限之最高限額抵押權契約，所擔保
    者為該契約終止前所發生之債權，是系爭土地所有權雖輾轉
    讓與原告，並不影響抵押人即債務人之借貸，是原告此部分
    之主張，應不可採。又縱抵押人即陳阿壽於原告取得系爭土
    地之所有權後，已無法再向抵押權人為借貸，惟在原告取得
    系爭土地所有權之前，仍可能已有抵押權擔保之債權存在，
    而此部分債權之清償期亦有可能在原告取得系爭土地所有權
    之時點後，從而原告主張其於78年4月間取得系爭土地所有
    權後，因抵押人陳阿壽不可能再向抵押權人為任何借貸，則
    即令在其取得系爭土地所有權之前，有抵押權擔保之債務存
    在，其請求權亦已罹時效云云，亦不可採。且按民法所定之
    時效抗辯，係以請求權為其客體，本件原告非最高限額抵押
    權契約之當事人，已如前述，其對於債權人陳林報、吳徐鳳
    釵及鄭徐素真之繼承人即被告，並無任何債權債務關係存在
    ，即非系爭抵押權擔保範圍，而原告非系爭抵押權之債務人
    ，是原告主張時效抗辯乙節，顯有誤會。
4、 原告雖主張依據民法第880條規定，系爭抵押權業已消滅，
    而得請求被告塗銷系爭抵押權之登記云云；惟查民法第880
    條規定，係針對普通抵押權而言，就最高限額抵押權應無適
    用之餘地，是原告以上開規定為本件之請求，已難謂可採；
    且縱認上開規定有適用，因系爭抵押權之存續期間為不定期
    ，在未經依法終止或其他事由可確定抵押權擔保之債權前，
    債權亦未確定，是亦無從依據上開規定，而認系爭抵押權業
    已消滅。且即令抵押人陳阿壽依據抵押權設定契約對抵押權
    人所負債務，其清償期均在原告取得系爭土地所有權之前，
    惟參諸民法第880條規定，亦須待抵押權擔保債權之請求權
    消滅時效完成後，經過5年間不實行抵押權，其抵押權始消
    滅；而查原告係於78年4月27日取得系爭土地之所有權，則
    即使系爭抵押權擔保之債權清償期均在原告取得系爭土地所
    有權之前，以一般請求權消滅時效期間為15年，加上前開規
    定之5年期間，合計即為20年，亦必須在清償期屆至經過20
    年之期間後，抵押權始消滅；是系爭抵押權擔保之債權清償
    期在時效完成加計5年期間之期滿日，衡情仍有可能係在本
    件言詞辯論終結後，則系爭抵押權仍無從認為業已消滅，從
    而原告此部分主張亦不足採。
5、 至原告另依據民法第767條規定，請求被告等應塗銷系爭抵
    押權云云；惟基於前述，系爭抵押權既係依法設定並辦理登
    記，而迄今尚未經依法終止，而其抵押權係不定期，又無任
    何符合法定消滅事由，原告購買系爭土地時亦顯已知悉有上
    情存在，則本件亦難謂符合民法第767條規定，是原告依據
    上開規定，請求被告等塗銷系爭抵押權登記，亦屬無理由，
    應予駁回。又被告丁○○、辰○○、丑○○、壬○○、子○
    ○、寅○○、癸○○、卯○○、己○○、庚○○、辛○○、
    甲○○雖就抵押權人即其等之被繼承人陳林報之系爭抵押權
    ，被告甲○○、乙○○雖就抵押權人即其等之被繼承人吳徐
    鳳釵之系爭抵押權，被告午○○、酉○○、申○○、未○○
    、戌○○及巳○○雖就抵押權人即其等之被繼承人鄭徐素真
    之系爭抵押權，迄今均未辦理繼承登記，惟基於前述，原告
    係主張其得對被告請求塗銷系爭抵押權，始一併請求被告等
    就系爭抵押權辦理繼承登記，但既然原告就請求被告等塗銷
    系爭抵押權登記之請求，並無理由，則其請求被告等分別就
    其等被繼承人各抵押權人辦理繼承登記乙節，即無必要，應
    併予駁回。
6、 小結：原告就最高限額抵押權所擔保之債權，無法舉證證明
    業已清償，而其主張系爭抵押權所擔保之債權，其請求權已
    罹時效，已經過5年未實行抵押權，系爭抵押權已消滅，而
    得依民法第880條及767條之規定請求被告塗銷抵押權登記云
    云，亦為無理由，是原告此部分之主張，應不可採。
五、系爭最高限額抵押權契約仍然有效存在，而原告又不能證明
    其所擔保之債權業已清償，則原告依民法第767條及880條請
    求被告塗銷抵押權登記，不應准許。從而，原告請求被告應
    分別就其被繼承人陳林報、吳徐鳳釵及鄭徐素真，在系爭土
    地上設定本金最高限額均為3,100, 000元抵押權，設定權利
    範圍均為40分之3辦理繼承登記，並塗銷其抵押權登記，為
    無理由，應予駁回。
六、訴訟費用負擔之依據：民事訴訟法第78條。
中　　華　　民　　國　　94　　年　　5 　　月　　27　　日
                  民事第二庭  審判長法　官  李承訓
                                    法  官  高敏俐
                                    法  官  林惠君
以上正本係照原本作成。
如對本判決上訴，須於判決送達後20日內向本院提出上訴狀
。                                  書記官  鍾佩芳
中　　華　　民　　國　　94　　年　　5 　　月　　27　　日
